臺灣臺北地方法院民事判決　　　　　　　100年度訴字第828號
原　　　告　謝駿年
訴訟代理人　李漢鑫律師
　　　　　　蕭美玲律師
被　　　告　林道彬
訴訟代理人　李宗輝律師
上列當事人間清償債務事件，經臺灣板橋地方法院99年度訴字第
2261號移轉管轄前來，本院於民國100年8月8日言詞辯論終結，
判決如下：
    主  文
被告應給付原告新臺幣佰捌拾肆萬元，及自民國九十九年九月
二十一日起至清償日止按年息百分之五計算之利息。
訴訟費用新臺幣萬玖仟零壹拾陸元由被告負擔。
本判決於原告以新臺幣壹佰貳拾捌萬元為被告供擔保後，得假執
行。但被告如以新臺幣佰捌拾肆萬元為原告預供擔保，得免為
假執行。
    事實及理由
一、原告起訴主張：被告前向原告借款，嗣經原告催討，兩造業
    於民國99年6月22日簽訂還款協議書，被告同意返還新臺幣
    （下同）393萬元；另依還款協議書第2條約定，被告應於99
    年7月15日支付第1期款9萬元，另應於每月15日支付8萬元予
    原告，共分49期；並於還款協議書第4條約定如有一期未付
    ，未到期部分視為全部到期。而被告訂立還款協議書後，僅
    償付第1期款9萬元，其餘款項均屆期未再給付，是依兩造還
    款協議書第4條約定，視為全部到期。從而被告尚餘計384萬
    元尚未償還。爰依民法第478條規定及還款協議書之約定，
    提起本件訴訟。並聲明：(一)如主文第1項所示；(二)願供擔保
    ，請准宣告假執行。
二、被告則以：兩造於99年6月3日為解決金錢爭議，由被告將門
    牌號碼臺北縣三重市○○路○段68號8樓之房屋及坐落基地之
    應有部分（下稱系爭不動產），以1,500萬元出售與原告，
    並約定雙方於95年8月21日起至99年6月間所發生之債權債務
    關係，約600萬元，原告同意被告以上開不動產移轉與原告
    ，本案不動產貸款應得完全清償，原告並同意被告債務約60
    0萬元不必償還。原告起訴請求之金額為前開不動產買賣契
    約所載雙方債權債務關係部份，兩造既已於該不動產買賣契
    約約定不必償還，原告自無權再以本件訴訟請求。另被告向
    原告借款之金額僅約100萬元，原告稱被告借款393萬元並不
    實在。又兩造於99年6月3日簽訂上開不動產買賣契約書，以
    約定系爭不動產以1,500萬元成立買賣，被告積欠債務約600
    萬元不必償還，然被告又經脅迫而於99年6月22日另簽署上
    開還款協議書，爰以民事答辯狀為撤銷該協議書之意思表示
    等語，資為抗辯。並聲明：(一)原告之訴及假執行之聲請均駁
    回；(二)如受不利判決，請准供擔保免予假執行。
三、兩造不爭執之事項：
（一）兩造業於99年6月22日簽訂還款協議書。
（二）兩造於99年6月3日簽訂不動產買賣契約書，約定由被告將
      系爭不動產以1,500萬元出售予原告，並約定雙方於95年8
      月21日起至99年6月間所發生之債權債務關係，約600萬元
      ，原告同意被告以上開不動產移轉與原告，本案不動產貸
      款應得完全清償，原告並同意被告債務約600萬元不必償
      還。
（三）原告曾以被告犯背信罪，向臺灣板橋地方法院檢察署（下
      稱板橋地檢署）提出告訴，但經板橋地檢署於100年5月6
      日以100年度偵字第9477號為不起訴處分，然經原告聲請
      再議中。
四、兩造之爭點及論述：
    原告主張被告向其借款，兩造於99年6月22日簽訂還款協議
    書，被告僅給付第1期款後，尚餘384萬元未清償，爰依民法
    第478條及還款協議書之法律關係請求被告給付384萬元等語
    ，為被告所否認，並以前揭情詞置辯。則本件應予審酌之主
    要爭點厥為：(一)兩造簽訂之還款契約書之法律性質為何？(二)
    兩造是否以系爭不動產買賣價金，免除被告於95年8月21日
    至99年6月間對原告所負之債務？(三)被告是否遭脅迫而簽訂
    還款協議書？現就本件之爭點，析述如后：
（一）兩造間所簽訂之還款契約書性質為何部分：
      按當事人約定，互相讓步，以終止爭執或防止爭執發生之
      契約為和解契約，民法第736條定有明文。又和解，如當
      事人係以他種之法律關係或以單純無因性之債務約束等，
      替代原有之法律關係而成立者，為屬於創設性之和解；若
      僅以原來明確之法律關係為基礎而成立和解時，則屬認定
      性之和解。倘係前者，債務人如不履行和解契約，債權人
      應依和解所創設之新法律關係請求履行，不得再依原有之
      法律關係請求給付。如為後者，既係以原來明確之法律關
      係為基礎而成立之和解，僅有認定之效力，債權人自非不
      得依原來之法律關係訴請債務人給付，祇法院不得為與和
      解結果相反之認定而已，最高法院57年台上字第2180號判
      例闡示甚詳。經查：
    1.兩造自94年起共有多筆不動產之交易紀錄，包括：(1)原告
      於94年11月18日向被告以440萬元購買坐落新北市○○市
      ○○段755地號、755之1地號和建號303即門牌號碼為新北
      市○○市○○路109號4樓之房地，並於95年1月25日辦妥
      所有權移轉登記；(2)原告於94年12月31日經被告從中與訴
      外人郭卯生談妥買受郭卯生所有坐落於新北市○○市○○
      段750地號土地暨建號建物之買賣；(3)原告於99年5月1日
      經被告從中與訴外人楊蔡元琪談妥門牌號碼為臺北市○○
      ○路○段123巷34弄23號2樓之3房屋及其坐落之土地之買賣
      ，此有房屋異動索引、買賣契約書在卷可稽（見本院卷第
      66、83、92、101、107、110至116、122頁）。又前開(2)
      、(3)筆交易，均分別由郭卯生、楊蔡元琪將不動產移轉登
      記予原告，故原告主觀上係認定其分別向郭卯生、楊蔡元
      琪所買受，被告僅為從中斡旋。然被告卻認定由其先行買
      受後再轉售予原告，僅係分別逕由郭卯生、楊蔡元琪移轉
      登記予原告，致使前開交易原告取得前開不動產與郭卯生
      、楊蔡元琪出售之價格不符之而產生價差情事，故兩造為
      解決前開爭議，遂於於99年6月3日簽訂不動產買賣契約書
      ，約定由被告將系爭不動產以1,500萬元出售予原告，並
      約定雙方於95年8月21日起至99年6月間所發生之債權債務
      關係，約600萬元，原告同意被告以上開不動產移轉與原
      告，本案不動產貸款應得完全清償，原告並同意被告債務
      約600萬元不必償還。然兩造於簽立不動產買賣契約書後
      ，另於99年6月22日簽立還款協議書，約定被告同意返還
      原告393萬元並以按月清償方式，分期攤還，相較於不動
      產買賣契約書所載之被告應負擔之債務金額600萬元為低
      ，且同意被告採用分期方式還款，顯見還款協議書係兩造
      互相讓步後，就解決多年借款及購屋所生之債務糾紛之最
      終合意內容，應認還款協議書之性質屬民法第736條規定
      之和解契約。
    2.又如以兩造第一筆不動產交易迄至還款協議書簽訂之日，
      已逾4年之久，故兩造間關於債務金額、利息之計算方式
      恐甚為繁複，足見還款協議書係為解決兩造間複雜法律關
      係所產生之問題，自應將其定性為單純無因性之債務約定
      ，替代歷年來兩造複雜之法律關係，是系爭還款協議書應
      定性為一創設性之和解契約。
（二）兩造是否以系爭不動產買賣價金，免除被告於95年8月21
      日至99年6月間對原告所負之債務，致使原告無法再依據
      系爭還款協議書為請求：
      復按，和解契約合法成立，兩造當事人即均應受該契約之
      拘束，縱使一造因而受不利益之結果，亦不得事後翻異，
      更就和解前之法律關係再行主張。又和解內容，倘以他種
      法律關係替代原有法律關係者則係以和解契約創設新法律
      關係，故債務人如不履行和解契約，債權人應依和解創設
      之新法律關係請求履行，不得再再依原有法律關係請求給
      付，最高法院19年上字第1964號、83年台上字第620號判
      例分別著有明文。被告復辯稱：兩造間之債務已於99年6
      月3日簽訂之不動產買賣契約，約定由被告以系爭不動產
      移轉予原告，即可免除債務600萬元，原告無權再依還款
      協議書向伊請求云云。惟查：
    1.系爭不動產買賣契約雖以特約約定：「甲乙雙方於95年8
      月21日起至99年6月間所發生之債權債務關係約600萬元，
      甲方同意乙方以本案不動產移轉於甲方，唯本案之不動產
      貸款，應得完全清償。（以1,500萬元出售於甲方）則甲
      方同意前述乙方債務約600萬元不必償還」（見本院卷第
      29頁）。然被告並未敘明還款協議書與不動產買賣契約書
      兩者間之關聯性，而系爭不動產買賣契約僅概括敘述得免
      除債務之發生期間，並未特定所指各債權債務名目及金額
      ，復參系爭還款協議書亦未指明甲方即被告同意返還乙方
      即原告之393萬元細目為何，本院自無從判斷此二筆債權
      債務確屬同一，被告亦無提出其他證據證明二者為同筆債
      權債務關係，其空言主張原告已全數免除債務，洵不足採
      。
    2.況兩造係先於99年6月3日簽立不動產買賣契約，嗣後方於
      99年6月23日簽立還款協議書，不動產買賣契約書簽立在
      先、還款協議書簽立在後，故自無可以兩造係以不動產買
      賣契約書約定之內容免除被告依還款協議書所應負之債務
      。又縱可認不動產買賣契約書及還款協議書所載者為同一
      債務，被告業於99年6月23日與原告另簽訂系爭還款協議
      書，合意變更兩造間債權債務之清償方式與還款金額，應
      認兩造就彼此債權債務以99年6月22日還款協議書之新約
      取代原99年6月3日不動產買賣契約特約之合意，原告依系
      爭還款協議書之內容訴請被告清償債務，自屬有據。被告
      辯稱兩造應以不動產買賣契約約定來解決金錢爭議，顯屬
      無據。
（三）被告是否遭脅迫而簽訂還款協議書，而得撤銷為還款之意
      思表示部分：
      末按，民法第92條第1項前段規定，因被詐欺或被脅迫而
      為意思表示者，表意人得撤銷其意思表示。所謂因被脅迫
      而為意思表示，係指因相對人或第三人以不法危害之言語
      或舉動加諸表意人，使其心生恐怖，致為意思表示而言。
      當事人主張其意思表示係因被詐欺或脅迫而為之者，應就
      其被詐欺或被脅迫之事實，負舉證之責任，最高法院21年
      上字第2012號判例參照。經查，還款協議書係兩造於訴外
      人敦品國際商標專利事務所簽訂，並在訴外人賀華谷見證
      下簽立，被告除個人外，尚有其所委任之代書即訴外人陳
      俊智陪同出席，衡諸常情並無受脅迫之簽立之可能，況本
      件被告自始並無舉證其有何遭脅迫之事實，僅空言若非遭
      脅迫，殊不足取。
五、綜上所述，被告所辯均不足採。從而，原告紙張依系爭還款
    協議書之法律關係請求被告應給付原告384萬元及自支付命
    令繕本送達翌日（即99年9月21日）起至清償日止按年息5％
    計算之利息，為有理由，應予准許。
六、兩造陳明願供擔保請為宣告假執行或免為假執行，經核均與
    規定相符，爰分別酌定相當之擔保金額予以宣告。
七、因本件事證已臻明確，兩造其餘主張陳述及所提之證據暨本
    院於100年3月30日所協同兩造所整理之其餘爭點部分，經本
    院斟酌後，認與判決結果不生影響，均毋庸再予論述，附此
    敘明。
八、本件訴訟費用額為第一審裁判費，爰依民事訴訟法第78條規
    定，由敗訴之被告負擔。
中    華    民    國   100    年    8     月    29    日
                  民事第七庭    法  官  黃柄縉
以上正本係照原本作成
如對本判決上訴，須於判決送達後20日內向本院提出上訴狀。如
委任律師提起上訴者，應一併繳納上訴審裁判費。
中    華    民    國   100    年    8     月    29    日
                                書記官  洪仕萱